臺灣基隆地方法院基隆簡易庭民事判決　九十二年度基簡字第六二一號
　　原　　　告　基隆市政府
　　法定代理人　甲○○
　　訴訟代理人　黃秋雄律師
　　複　代理人　黃彥卿律師
　　被　　　告　丙○○　　　住.
　　　　　　　　乙○○　　　住.
　　共　　　同
　　訴訟代理人　林達傑律師
右當事人間請求給付租金等事件，本院於民國九十三年二月二十日言詞辯論終結，判
決如下：
    主    文
被告應給付原告新臺幣壹拾肆萬肆仟柒佰玖拾捌元，及被告丙○○、乙○○分別自民
國九十二年九月二十三日、同年月二十日起，各至清償日止，按年息百分之五計算之
利息。
原告其餘之訴駁回。
訴訟費用新臺幣貳仟貳佰玖拾捌元由被告負擔十分之七即新臺幣壹仟陸佰零玖元，餘
由原告負擔。
本判決原告勝訴部分得假執行，但被告如以新臺幣壹拾肆萬肆仟柒佰玖拾捌元為原告
預供擔保，免為假執行。
    事實及理由要領
甲、兩造聲明及陳述：
一、原告方面：
(一)、基隆市○○區○○段二小段一九六地號土地為原告所有，其上門牌號碼：基隆市
    仁愛區○○路一○○之一號建物（下稱系爭房屋）係被告於民國八十五間買賣取
    得，並於八十五年七月一日完成所有權移轉登記。被告前曾與原告訂立基地租賃
    契約（下稱系爭租約），惟租期屆滿而未續約，應屬無權占有，受有相當於租金
    之利益，故原告依租賃契約與不當得利等法律關係，自可請求被告返還租金及相
    當於租金之利益。
(二)、被告係繼受取得系爭房屋，不能享有原配售戶之各項優待，因配、標售戶陳情希
    望免繳租金，原告為減輕地上物所有人之負擔，乃於七十九年十一月二十一日以
    「七九基府財產字第七六○七九號」函，同意照公有基地租金標準減半收取租金
    ，並依各戶之地上房屋建物產權登記面積，以一樓負擔百分三十，二、三、四樓
    各負擔百分之二十，附屬公共設施面積部分，則由一、二、三、四樓各負擔百分
    之二十之方式計算租金及土地使用補償金（以上各層租金持分綜計後之短差額，
    則平均分擔減收）。查系爭房屋依建物登記謄本所示，面積合計為八三．八七平
    方公尺，依上開計算方式，按歷年租金率計算如附表所示，被告共應給付原告新
    臺幣（下同）二十萬八千七百四十二元，及自支付命令送達翌日起至清償日止，
    按年息百分之五計算之利息。
(三)、被告雖為時效抗辯，然原告於八十八年九月前，每年均有函催被告給付，雖相關
    催告函件遺失，然有八十九年九月後之催告函掛號存根為證，應能中斷時效。
二、被告方面：原告向被告起訴主張者係土地使用之代價，不論名為租金或土地使用
    補償金，性質上與租金無異，故被告援用民法第一百二十六條之規定而為時效抗
    辯。又原告雖主張曾有催告而中斷時效，然其所提郵件存根無從證明催告內容，
    且依原告所陳之催告時間分別係八十九年九月十九日、九十年四月十一日，原告
    至遲應於九十年十月十一日起訴，然其遲至九十二年間始聲請發支付命令，自無
    時效中斷之問題。另系爭建物興建之初，何以僅出售建物，而未一同處理坐落基
    地，未見原告提出說明，且依民法第四百二十五條之一之規定，應認兩造間之租
    賃關係仍為存在。
乙、理由要領：
一、訴狀送達後，原告不得將原訴變更或追加他訴，但擴張或減縮應受判決事項之聲
    明者，不在此限，民事訴訟法第二百五十五條第一項第三款定有明文。本件原告
    原主張被告應給付二十萬七千七百零六元及自支付命令送達翌日起至清償日止，
    按年息百分之五計算之遲延利息，嗣於本院審理時變更聲明為被告應給付原告一
    百萬六千四百二十五元及遲延利息，嗣再變更為被告應給付二十萬八千七百四十
    二元及遲延利息，核屬應受判決事項聲明之擴張，於法並無不合，應先敘明。
二、有關原告主張坐落基隆市○○區○○段二小段一九六地號土地為其所有，其上門
    牌號碼：基隆市○○區○○路一○○之一號建物係被告於八十五間買賣取得，並
    於八十五年七月一日完成所有權移轉登記，前曾與原告訂立基地租賃契約，惟租
    期屆滿而未續約等情，不為被告所爭，並有原告提出之土地登記謄本、建物登記
    謄本、系爭租約為證，應堪信為真實。
三、按利息、紅利、租金、贍養費、退職金及其他一年或不及一年之定期給付債權，
    其各期給付請求權，因五年間不行使而消滅，民法第一百二十六條定有明文。又
    凡無法律上之原因而獲得相當於租金之利益，致他人受損害時，如該他人之返還
    利益請求權，已逾租金短期消滅時效之期間，對於相當於已罹消滅時效之租金之
    利益，即不得依不當得利之法則，請求返還，此為我國終審機關向來所持之見解
    。經查：
(一)、本件原告係依租賃、無權占有等法律關係請求被告返還租金與相當於租金之利益
    ，並於九十二年八月二十九日聲請對被告發支付命令，既經被告為時效抗辯，則
    原告就其提出之八十七年八月二十九日（含）之前之租金債權請求權，自因已逾
    五年而告消滅，原告此部分之請求，尚無可採。
(二)、又時效因請求而中斷者，若於請求後六個月內不起訴，視為不中斷，民法第一百
    三十條定有明文。原告雖主張前曾於八十八年九月前，每年均有函催被告給付，
    雖相關催告函件遺失，然有八十九年九月後之催告函掛號存根為證，應能中斷時
    效云云，然就令原告上開主張為真，其所為催告請求迄聲請本件支付命令即九十
    二年八月二十九日止，顯逾六個月，依上開規定，時效視為不中斷，則被告以租
    金或相當於租金之不當得利之五年時效抗辯，仍屬可採，應認原告就其主張如附
    表所示之八十七年八月二十九日（含）以前之租金請求權因時效完成而告消滅。
四、依系爭租約第二條、第三條、第四條分別約定：「租賃期間：自民國八十五年五
    月二十七日起至八十七年十二月三十一日止．．．」、「．．．每月租金二千四
    百十九元」、「租金於每年一月、七月分兩期繳納．．．」等語，足見兩造合意
    約定於租賃期間內每半年繳交一次租金，上半年於每年一月繳納，下半年則於七
    月繳納，故原告主張八十七年七月一日起至同年十二月三十一日止之半年租金需
    俟翌年即八十八年一月始有請求權乙節，自無可採，亦即此段期間之租金請求權
    於八十七年七月即告發生。準此，就被告所為時效抗辯以外之自八十七年八月三
    十日起至同年十二月三十一日止之該段期間之租金為九千八百三十二元（
    2,419X(4+2/31)=9,832；元以下四捨五入），再依系爭租約第四條加計逾期三個
    月以上繳納之違約金百分之十，此段期間欠繳金額合計為一萬零八百十五元（
    9,832X(1+10%)=10,815）。至於八十七年八月二十九日（含）以前之歷年租金，
    均如前述因被告為時效抗辯而告消滅，附此敘明。另約定之違約金過高者，法院
    得減至相當之數額，民法第二百五十二條定有明文。至於是否相當，即須依一般
    客觀事實，社會經濟狀況及當事人所受損害情形，以為斟酌之標準（最高法院七
    十九年臺上字第一九一五號判例意旨參照）。被告雖辯稱原告以定型化契約片面
    決定加計違約金，認原告主張以百分之十加計違約金，而屬過高，然系爭租約第
    四條針對違約金係以逾期繳納之時間長短分級加計違約金，其中逾期繳納未滿一
    個月者，加計百分之二；逾期在一個月以上未滿二個月者，加計百分之四；逾期
    在二個月以上未滿三個月者，加計百分之八，逾期在三個月以上者始加計百分之
    十，足見業已針對不同違約情形訂定高低標準，並無過苛問題，被告此部分之抗
    辯，尚無可採。
五、次按，租賃期限屆滿後，承租人仍為租賃物之使用收益，而出租人不即表示反對
    之意思者，視為以不定期限繼續契約，民法第四百五十一條固有明文。然系爭租
    約第二條明定：「租賃期間：自民國八十五年五月二十七日起至八十七年十二月
    三十一日止」，租期屆滿時，租賃關係即行消滅，乙方（指原告）不另通知。甲
    方（指被告）如有意續租，應於租期屆滿前一個月，向乙方申請換約續租，逾期
    未換約，視為無意續租。甲方未辦理續約仍為使用，即為無權占有，應繳納使用
    補償金，並不得主張民法第四百五十一條之適用及其他異議」，茲兩造於上開租
    期屆滿後並未換約續租，不為兩造所爭，則原告主張被告自租期屆滿後繼續使用
    系爭土地屬無權占有，即非無據。而查：
(一)、被告雖援引八十九年五月五日生效施行之民法第四百二十五條之一：「土地及其
    土地上之房屋同屬一人所有，而僅將土地或僅將房屋所有權讓與他人，或將土地
    及房屋同時或先後讓與相異之人時，土地受讓人或房屋受讓人與讓與人間或房屋
    受讓人與土地受讓人間，推定在房屋得使用期限內，有租賃關係。其期限不受第
    四百四十九條第一項規定之限制」之規定，及最高法院四十八年臺上字第一四五
    七號判例：「土地與房屋為各別之不動產，各得單獨為交易之標的，且房屋性質
    上不能與土地使用權分離而存在，亦即使用房屋必須使用該房屋之地基，故土地
    及房屋同屬一人，而將土地及房屋分開同時或先後出賣，其間雖無地上權設定，
    然除有特別情事，可解釋為當事人之真意，限於賣屋而無基地之使用外，均應推
    斷土地承買人默許房屋承買人繼續使用土地」等，主張兩造間於租期屆滿後仍有
    租賃關係存在，然上開民法修正規定並未溯及適用（民法債編施行法參照），且
    既謂「推定」有租賃關係或「除有特別情事」，即意謂容許當事人舉證推翻，是
    原告執系爭租約第二條之約定，主張兩造於租期屆滿後已無租賃關係，仍屬可採
    。
(二)、再按，無法律上之原因而受利益，致他人受損害者，應返還其利益，民法第一百
    七十九條前段定有明文。被告於租期屆滿後仍繼續使用上開土地，自無合法權源
    ，受有相當於租金之利益。而依不當得利之法則請求返還不當得利，以無法律上
    之原因而受利益，致他人受有損害為其條件，無權占有他人土地，可以獲得相當
    於租金之利益為社會通常之觀念，最高法院著有六十一年臺上字第一六九五號判
    例乙則可參。又都市地方房屋之租金，以不超過土地及其建築物申報總價額年息
    百分之十為限，土地法第九十七條第一項定有明文。據此，原告如以較諸上開規
    定有利被告之標準計算租金利益，自無不許之理。依上開原告提出之函文所定之
    年租金計算標準係：承租面積Ｘ當期公告地價Ｘ年租金率5%Ｘ50%（河溝地打對
    折）Ｘ樓層分攤比率（本件為20%），相較於一般無權占有事件係以土地法第九
    十七條為租金計算方式，明顯有利於被告，原告聲明以此作為計算方式，尚無不
    合。從而，原告主張被告應給付如附表所示自八十八年一月一日起至九十二年六
    月三十日止之租金債權計十三萬三千九百八十三元，亦屬有據。
六、從而，原告依系爭租約及不當得利之法律關係主張被告應給付十四萬四千七百九
    十八元（10,815+29,774+29,774+29,774+29,774+14,887=144,798），及自支付
    命令送達翌日即被告丙○○自九十二年九月二十三日、被告乙○○自九十二年九
    月二十日起至清償日止，按年息百分之五計算之利息，為有理由，應予准許。逾
    此範圍之主張，為無理由，自應予以駁回。
七、復按就民事訴訟法第四百二十七條第一項至第四項訴訟適用簡易程序所為被告敗
    訴之判決，法院應依職權宣告假執行，九十二年九月一日施行之民事訴訟法第三
    百八十九條第一項第三款定有明文。本件係民事訴訟法第四百二十七條第一項所
    定之標的金（價）額五十萬元以下之財產權訴訟，自應就原告勝訴部分依職權宣
    告假執行。另被告陳明願供擔保，聲請宣告免為假執行，合於法律規定，爰酌定
    相當之擔保金額宣告之。
八、本件訴訟費用為二千二百九十八元，由被告負擔十分之七即一千六百零九元，其
    餘六百八十九元，則由原告負擔。
中　　　華　　　民　　　國　　九十三　　年　　　三　　　月　　　五　　　日
~B臺灣基隆地方法院基隆簡易庭
~B　　　　法　　　官　楊皓清
右正本證明與原本無異。
對於本件判決如有不服，應於收受送達後二十日內向本院提出上訴書狀，上訴於本院
合議庭，並按他造當事人之人數附具繕本。
中　　　華　　　民　　　國　　九十三　　年　　　三　　　月　　　五　　　日
~B　　　　法院書記官　郭廷耀
附表
